ACORDAO-COMPLETO-2353155

ACÓRDÃO 3086/2019 ATA 14/2019 - SEGUNDA CÂMARA

VISTOS, relatados e discutidos estes autos de Tomada de Contas Especial, ora em fase de Embargos de Declaração opostos pela empresa VP Construções Ltda. - EPP e pelo Sr. Antônio Carlos Nunes Gouvêa contra o Acórdão 2257/2019-TCU-Segunda Câmara;
ACORDAM os Ministros do Tribunal de Contas da União, reunidos em Sessão de 2ª Câmara, diante das razões expostas pelo Relator e com fundamento nos arts. 32, inciso II, e 34 da Lei 8.443, de 16/7/1992, em:
9.1. conhecer dos Embargos Declaratórios em exame, para, no mérito, rejeitá-los, mantendo em seus exatos termos, por conseguinte, o Acórdão 2257/2019-TCU-Segunda Câmara;
9.2. dar ciência desta decisão aos embargantes e, em complemento aos subitens 9.10 do Acórdão 4528/2014-TCU-Segunda Câmara e 9.2 do Acórdão 2257/2019-TCU-Segunda Câmara, ao Procurador-Chefe da Procuradoria da República no Estado do Pará, fazendo remissão, no caso desse último destinatário, aos Ofícios 1961/2014 e 0585/2019, expedidos pela Secretaria do TCU no Estado do Pará (SEC-PA) em 26/9/2014 e 29/3/2019 respectivamente (peças 130 e 206) .

Embargos de Declaração opostos, em processo de Tomada de Contas Especial, pela empresa VP Construções Ltda.  EPP e pelo Sr. Antônio Carlos Nunes Gouvêa em face do Acórdão 2.257/2019-TCU-2ª Câmara, mediante o qual esta Corte de Contas, ao apreciar Recursos de Reconsideração interpostos por aqueles responsáveis e pelo Sr. Sueo Numazawa contra o Acórdão 4.528/2014 deste mesmo colegiado, decidiu conhecer dos apelos, para, no mérito, dar provimento apenas àquele de autoria este último interessado, mantendo, por conseguinte, no que tange aos ora embargantes, a irregularidade das presentes contas, a condenação em débito no montante de R$ 97.657,16, em valores originais que reportam a 2009, e a aplicação de multa, com fundamento no art. 57 da Lei 8.443, de 16/7/1992, nos valores de R$ 12.000,00 e R$ 10.000,00, respectivamente.

Segunda Câmara

Universidade Federal Rural da Amazônia (UFRA).

3. Responsáveis/Interessados/Recorrentes:
3.1. Responsáveis: Antônio Carlos Nunes Gouvêa (CPF XXX.390.872-XX), Hélio Raymundo Smith da Silva Junior (CPF XXX.350.022-XX), Lena Vânia Ribeiro Mesquita Ferreira (CPF XXX.332.992-XX), Marco Aurélio Leite Nunes (CPF XXX.327.972-XX), Nelson Von Paumgartten Rossy (CPF XXX.247.542-XX), Sueo Numazawa (CPF XXX.002.862-XX) e VP Construções Ltda. - EPP (CNPJ 07.791.824/0001-76).
3.2. Embargantes: Antônio Carlos Nunes Gouvêa (CPF XXX.390.872-XX) e VP Construções Ltda. - EPP (CNPJ 07.791.824/0001-76).

13.1. Ministros presentes: Ana Arraes (Presidente), Augusto Nardes, Aroldo Cedraz (Relator) e Raimundo Carreiro.
13.2. Ministros-Substitutos presentes: Marcos Bemquerer Costa e André Luís de Carvalho.

AROLDO CEDRAZ

Ministro Aroldo Cedraz.

Trata-se de Tomada de Contas Especial (TCE) ora em fase de Embargos de Declaração opostos pela empresa VP Construções Ltda. - EPP e pelo Sr. Antônio Carlos Nunes Gouvêa (peça 215) em face do Acórdão 2257/2019-TCU-Segunda Câmara (peça 202) , mediante o qual esta Corte de Contas, ao apreciar Recursos de Reconsideração interpostos por aqueles responsáveis (peças 117, 118, 143 e 144) e pelo Sr. Sueo Numazawa (peça 113) contra o Acórdão 4.528/2014 deste mesmo colegiado (peça 110) , decidiu conhecer dos apelos, para, no mérito, dar provimento apenas àquele de autoria este último interessado, mantendo, por conseguinte, no que tange aos ora embargantes, a irregularidade das presentes contas, a condenação em débito no montante de R$ 97.657,16, em valores originais que reportam a 2009, e a aplicação de multa, com fundamento no art. 57 da Lei 8.443, de 16/7/1992, nos valores de R$ 12.000,00 e R$ 10.000,00, respectivamente.
2.	Tal desfecho processual teve como causa a inexecução parcial das obras tais como haviam sido pactuadas no âmbito do Contrato 8/2008 (peça 94, p. 13-18) , firmado em 12/12/2008 entre a Universidade Federal Rural da Amazônia (UFRA) e a empresa VP Construções Ltda. no valor de R$ 458.107,00, tendo como objeto a construção de um muro de arrimo e um trapiche às margens do rio Guamá, em Belém/PA.
3.	Agora, em sede de embargos opostos em face do Acórdão 2257/2019-TCU-Segunda Câmara, a empresa VP Construções e o Sr. Antônio Gouvêa, em petição única (peça 215) , após traçarem um breve histórico da execução do Contrato 8/2008, em especial da supervenientemente constatada necessidade de alteração de projeto para fins de reforço da subestrutura da obra que viria a ser executada, apresentam, em essência, os seguintes argumentos:
	a) "Não havendo recurso financeiro para essa alteração, como explicitado pela contratante, a solução encontrada, em comum acordo, foi a de se fazer redução da extensão do muro e de se fazer reforço das fundações, sem prejuízo do valor global do contrato e das condições de pagamento. (...) O novo projeto, com a configuração do 'as built', foi cumprido rigorosamente em prol do interesse público, não podendo, de jeito algum, os embargantes ser obrigados a ressarcir à União verba da qual não se locupletaram." (peça 215, p. 2) ;
	b) "O vício em que estão enquadrados é o da AUSÊNCIA DE TERMO ADITIVO, apesar de previsto na lei de licitações, para qualquer alteração contratual. Esse quesito está sendo alvo de maior entrave para a aprovação regular do contrato, uma vez que essa Corte de Contas, representada por sua Segunda Câmara, cuidando dos autos de tomada de contas especial e adotando, como relatório, o pronunciamento da Secretaria de Controle Externo no Estado do Pará, apega-se radicalmente ao formalismo processual, deixando de lado a justiça, que está acima do direito, bem como da satisfação do interesse público, do bem comum. A aludida omissão, que é reconhecida como um lapso, envolvida na boa-fé e confiança das partes - contratante, contratada e o fiscal - não feriu o decoro, nem a boa-fé, nem prevaricou na aplicação do dinheiro público. Iniciada em 31.12.2008, a obra, com a devida alteração de seu objeto inicial, cumpre até hoje, passados dez anos, três meses e dias, com o seu objetivo, com a sua finalidade, de servir à comunidade federativa." (peça 215, p. 2) ;
	c) "Não consta em nenhuma das notas das análises técnicas, anexas aos autos, que o serviço executado pela contratada tenha sido infrutífero aos seus fins. Nenhuma prova foi exibida de que as fundações não foram executadas, nem poderiam fazer, pois, até hoje, o muro e o trapiche estão a serviço da comunidade, com eficiência e eficácia. O acórdão 'fechou os olhos' para esse tópico da questão, somente atentando para o formalismo contratual, julgando-o imperfeito pela ausência de termo aditivo, com a alegação de que a sua ausência causou prejuízo ao erário, sem provar qual prejuízo aflorado. (...) Não houve, com a alteração de projeto, nenhum impacto no equilíbrio econômico-financeiro do contrato, uma vez que o valor da obra foi mantido, por motivo de compensação de serviços, com o devido consentimento da contratante, mesmo que seja tácito, mas clarividente na sequência dos seus pagamentos e pela existência da obra. (...) O erro cometido pelos contratantes diz respeito, exclusivamente, ao formalismo processual, quando se deixou de elaborar termo aditivo para a alteração do projeto original, porém, esse ato não poderá ser declarado nulo, porque não resultou prejuízo à administração. O art. 37 da Constituição Federal/88 manda que a administração pública direta ou indireta de qualquer dos Poderes obedeça, entre outros princípios, ao princípio da eficiência." (peça 215, p. 3) ;
	d) "A atitude da contratada e do fiscal da obra, antes de prejudicar o Estado, procurou, com a mudança do projeto, executar a obra com perfeição, valendo-se das técnicas e conhecimentos aptos e capazes, buscando o melhor rendimento, com resultados positivos e satisfatórios para o bem da coletividade. Essas disposições passaram obscuras pelo acórdão questionado." (peça 215, p. 4) ;
	e) os embargantes "não agiram, de maneira alguma, de modo unilateral na mudança do projeto original, como diz o acórdão, e, sim, de maneira consensual, bilateral"; (peça 215, p. 4) ;
	f) a deliberação embargada (i) "deixa de aplicar a favor dos embargantes, o teor da Lei 9.784/99, que os protege quando a sua atuação dá-se com objetividade no atendimento do interesse público, e segundo os padrões éticos de probidade, decoro e boa-fé (art. 2º) "; (ii) "deixa de levar em consideração o princípio da finalidade, isto é, aquele ato voltado para o interesse público, que é o interesse de toda a sociedade, do todo social, adstrito a todos os fatos ou a todas as coisas que convergem ao benefício comum, à necessidade coletiva"; e (iii) "não aplica as jurisprudências favoráveis ao pleito dos embargantes presentes no processo em páginas anteriores, repetidos neste ato, em cópias" (peça 215, p. 4) ;
	g) "O acórdão apresenta contradição em sua análise e decisão", pois, "Em sua análise técnica, demonstra a responsabilidade do vice-reitor, em exercício da reitoria, Sueo Numazawa, na condição de comandar a vigilância do contrato como sucessor do primitivo contratante, reconhecendo a sua atuação no contrato. Porém, no momento de se proferir o voto, houve modificação de comportamento, com isenção daquele dirigente de qualquer responsabilidade com a obra. Antes, essa Corte já tinha inocentado outros dirigentes, na condição de contratantes, sobre a respectiva obra. Assim, excluída a contratante, por seus representantes legais, de responsabilidade pela ausência de termo aditivo, essa Corte, por sua Segunda Câmara, achou, por absurdo, que quem só errou, quem somente merece ser responsabilizado, é a contratada e o fiscal da obra (...) ." (peça 215, p. 4) ;
	h) "Da disciplina do Regimento Interno do Tribunal de Contas da União, evidencia-se a possibilidade de não ter como punir os contratantes, diga-se a contratante, a contratada e por extensão o fiscal, com a penalidade de devolver aos cofres públicos verba aplicada a favor da administração, e não surrupiada irregularmente: [seguem transcritos na petição de embargos os arts. 171 e 172 do Regimento Interno do TCU]. Na melhor hermenêutica, claro como cristal, é de se entender que, se todos são iguais perante a lei, também deverão ser iguais frente à administração pública, desde que o objetivo do princípio da igualdade ou isonomia é evitar privilégios, é coibir o favorecimento de alguém, excluindo outros de um dado benefício. Assim, se uns são inocentados, participantes do mesmo processo, todos os demais também deverão ter o mesmo tratamento, i. é, ser considerados inocentes em solidariedade. Em caso de dúvida, deve prevalecer o aforismo jurídico in dubio pro reo, ou seja, deve-se decidir em favor do presumido inocente." (peça 215, p. 5) ;
	i) "A empresa contratada, bem como os seus sócios; o fiscal da obra; os representantes da contratante; são pessoas de responsabilidade, de condutas ilibadas, sem antecedentes criminais, merecendo, consequentemente, que se dê ao julgamento o princípio humanístico imposto à lei licitatória e à administração pública, sabendo-se que a justiça é maior que o direito, em respeito à dignidade da pessoa humana." (peça 215, p. 5) ;
	j) "Os embargantes, ratificando todos os seus atos vistos no processo, requerem que os mesmos sejam partes integrantes deste recurso de embargos, independente de transcrição e/ou traslado, para alcançarem os fins almejados de exclusão de toda e qualquer responsabilidade em relação às acusações que lhes são impostas, em igualdade de situação aos representantes legais da contratante." (peça 215, p. 5) .
4.	Ao concluir seus argumentos, a empresa VP Construções Ltda. - EPP e o Sr. Antônio Carlos Nunes Gouvêa ressaltam que os declaratórios em tela "não se consubstanciam em qualquer espírito de crítica ao julgador", objetivando, na verdade, "sem nenhum espírito procrastinatório", elidir os vícios acima relatados, "para o restabelecimento do caminho da verdade e do bem-estar social pelo direito e pela justiça" (peça 215, p. 6) .
5.	Em face disso, "em se admitindo os princípios constitucionais e os da administração pública, principalmente da moralidade, legalidade, razoabilidade, finalidade, motivação, eficiência, eficácia, igualdade, humanidade, os embargantes requerem (...) que o recurso de embargos de declaração seja recebido e provido, revendo essa Corte, por meio de sua Segunda Câmara, a decisão do respectivo acórdão, estendendo o provimento dos recursos de reconsideração dos embargantes, em igual condição ao tratamento dado ao recurso de reconsideração de interesse de Sueo Numazawa, julgando regulares suas contas e tornando insubsistente o erro formal ao Termo de Contrato 08/2008, em consequência, absolvendo-os e desobrigando-os de devolver verba à UFRA" (peça 215, p. 6) .
	É o Relatório.

8.1. Adriano Yared de Oliveira (OAB/PA 8.621), Manassés Alves da Rocha (OAB/PA 6.007), Mauro Sérgio de Assis Lopes (OAB/PA 10.170), Suzana Lory Carvalho Oliveira (OAB/PA 18.424) e outros, representando Sueo Numazawa (procurações às peças 112, 114, 153 e 163).
8.2. Pedro Daltro Cunha (OAB/PA 665) e Sinésio Paulo Borges Cunha (OAB/PA 3.002), representando Antônio Carlos Nunes Gouvêa (procurações às peças 95 e 116) e VP Construções Ltda. - EPP (procurações às peças 92 e 115).

Não atuou.

TOMADA DE CONTAS ESPECIAL. UNIVERSIDADE FEDERAL RURAL DA AMAZÔNIA (UFRA). IRREGULARIDADES NA EXECUÇÃO DE CONTRATO. MODIFICAÇÃO DO PROJETO ORIGINAL COM ANUÊNCIA DA EMPRESA CONTRATADA E DO FISCAL DA OBRA SEM CONHECIMENTO DOS GESTORES DA UNIVERSIDADE CONTRATANTE. PAGAMENTO, APÓS ATESTO DO FISCAL DA OBRA, POR SERVIÇOS NÃO COMPROVADOS. IRREGULARIDADE DAS CONTAS DO ENTÃO REITOR E DO FISCAL DA OBRA. CONDENAÇÃO EM DÉBITO DESSES DOIS RESPONSÁVEIS SOLIDARIAMENTE COM A EMPRESA CONTRATADA. APLICAÇÃO DE MULTA. AFASTAMENTO, EM SEDE DE RECURSO DE RECONSIDERAÇÃO, DA RESPONSABILIDADE DO ENTÃO REITOR. MANUTENÇÃO DO ACÓRDÃO CONDENATÓRIO EM RELAÇÃO À EMPRESA CONTRATADA E AO FISCAL DA OBRA. EMBARGOS DE DECLARAÇÃO OPOSTOS POR ESSES DOIS RESPONSÁVEIS. INEXISTÊNCIA DE OMISSÃO, OBSCURIDADE E CONTRADIÇÃO. MERA TENTATIVA DE REDISCUSSÃO DE MÉRITO. EMBARGOS CONHECIDOS, PORÉM REJEITADOS.

TOMADA DE CONTAS ESPECIAL (TCE)

não atuou.

Conforme consignado no Relatório precedente, apreciam-se nesta etapa processual Embargos de Declaração opostos pela empresa VP Construções Ltda. - EPP e pelo Sr. Antônio Carlos Nunes Gouvêa (peça 215) em face do Acórdão 2257/2019-TCU-Segunda Câmara (peça 202) , mediante o qual esta Corte de Contas, ao apreciar Recursos de Reconsideração interpostos por aqueles responsáveis (peças 117, 118, 143 e 144) e pelo Sr. Sueo Numazawa (peça 113) contra o Acórdão 4.528/2014 deste mesmo Colegiado (peça 110) , decidiu conhecer dos apelos, para, no mérito, dar provimento apenas àquele de autoria deste último interessado, mantendo, por conseguinte, no que tange aos ora embargantes, a irregularidade das presentes contas, a condenação em débito no montante de R$ 97.657,16, em valores originais que reportam a 2009, e a aplicação de multa, com fundamento no art. 57 da Lei 8.443, de 16/7/1992, nos valores de R$ 12.000,00 e R$ 10.000,00, respectivamente.
2.	Quanto à admissibilidade dos declaratórios em tela, considero preenchidos os requisitos constantes do art. 34 da Lei Orgânica deste Tribunal, combinado com o art. 287 do Regimento Interno desta Casa, cabendo, portanto, conhecer do recurso.
3.	Relativamente ao mérito, manifesto-me, desde já, contrário a quaisquer das pretensões dos embargantes, pois não vislumbro um só vício que justifique a acolhida dos argumentos de defesa em exame, devendo aquele decisum de 2019 ser mantido em seus exatos termos.
4.	Destaque-se, de início, que, diferentemente do que sustentam os recorrentes, suas condutas não podem ser equiparadas às do então reitor da Universidade Federal Rural da Amazônia, Sr. Sueo Numazawa. Ademais, a ausência de termo aditivo contemplando as alterações empreendidas no objeto do Contrato 8/2008 não pode ser tida como mera falha formal, haja vista as consequentes dificuldades de controle e acompanhamento dos serviços efetivamente executados no âmbito daquela avença.
5.	Em respaldo a essas afirmações, lanço mão do seguinte excerto do voto que fundamenta a deliberação embargada:
"6. Quanto ao mérito, peço vênias à Serur e ao Ministério Público de Contas para deles divergir exclusivamente em relação ao Sr. Sueo Numazawa, pois entendo, pelas razões que passo a expor, que suas alegações merecem ser acolhidas.
7. Em respaldo a essa divergência, chamo a atenção de meus ilustres pares e do douto representante do Parquet especializado para o fato de que a condenação em débito daquele então Reitor da UFRA não se fundamentou nas autorizações de pagamento das faturas do Contrato 8/2008, pois estas estavam amparadas em atestações - ainda que inverídicas - realizadas pelo fiscal da obra, o que lhes assegurava presunção de veracidade sobre a qual não pairavam quaisquer suspeitas a justificar diligência diferenciada por parte daquele responsável.
8. A referida condenação, na verdade, baseou-se em suposta omissão do Sr. Sueo Numazawa que, nas palavras do nobre relator a quo, Ministro José Jorge, teria deixado de 'instituir comissão de recebimento da obra, na forma prevista na cláusula décima primeira do respectivo contrato (peça 94, p. 17) , que identificaria prontamente as irregularidades apontadas neste processo e proporcionaria a adoção de providências imediatas com vistas ao ressarcimento do débito ora apontado' (excerto do voto condutor do Acórdão 4528/2014-TCU-Segunda Câmara; peça 109, p. 1, item 11) .
9. Essa mesma delimitação de responsabilidade consta da instrução técnica que também fundamenta o decisum ora recorrido, elaborada pela Secretaria do TCU no Estado do Pará (SEC-PA) , que assim se manifestou:
'Da responsabilização do Sr. Sueo Numazawa
34. O Sr. Sueo Numazawa alegou basicamente que não participou do processo de licitação e contratação do contrato 8/2008, e que apenas autorizou os pagamentos, pautado nos laudos técnicos emitidos pelo fiscal da obra, que atestava a sua regularidade, e que em momento algum foi comunicado acerca das referidas irregularidades.
35. Conforme se verifica nos autos, as notas fiscais pagas apresentavam o atesto do fiscal da obra, confirmando que os serviços foram executados, conforme p. 24, 32, peça 12 e p. 2 e 22, peça 13, bem como estavam suportadas pelas medições resumo, devidamente subscritas pelo fiscal da obra, que atestavam a execução integral de todas as etapas, conforme documentos às p. 10-13 e p. 37-40, peça 12 e p. 7-10 e 29-32 da peça 13. 
36. Por outro lado, importante aspecto a se observar no presente processo refere-se ao recebimento da obra. 
37. Compulsando os autos percebe-se que o mesmo foi irregular, haja vista que o termo de recebimento definitivo foi assinado apenas pelo fiscal da obra, contrariando a cláusula décima do termo contratual, que exige que a obra seja recebida por uma comissão designada pela reitoria (p. 17, peça 94) , senão vejamos:
11. CLAUSULA DÉCIMA PRIMEIRA - DO RECEBIMENTO DOS SERVIÇOS:
11.1. A Fiscalização, ao considerar concluídos os serviços, comunicará o fato à Reitoria da UFRA, que providenciará a designação da Comissão de Recebimento, que lavrará o Termo correspondente, a partir do qual poderá a UFRA dispor das mesmas.
11.2. Ficará a cargo da Comissão:
11.2.1. Lavrar e expedir o Termo de Recebimento quando concluída a obra nos exatos termos contratados
38. O Sr. Sueo Numazawa, reitor à época dos fatos, que deveria designar uma comissão para o recebimento da obra, permaneceu silente e não efetuou as medidas cabíveis, contribuindo de forma inequívoca à ocorrência do dano à administração pública, haja vista que a referida comissão certamente verificaria a divergência entre o projeto contratado e a obra entregue, ensejando as imediatas providências quanto ao ressarcimento do erário.
39. Não pode sequer alegar que não foi comunicado dos fatos, pois ao autorizar o pagamento da última parcela (4ª medição) , sabia estar a obra concluída, momento em que deveria ter exigido o recebimento definitivo da obra, por meio da comissão por ele designada, conforme reza o termo contratual. 
40. Pelo exposto, entendemos que o Sr. Sueo Numazawa foi omisso em sua conduta, contribuindo de forma definitiva para que a obra fosse recebida de forma irregular, e em desacordo com o projeto contratado, motivo pelo qual rejeitamos as alegações de defesa apresentada e propomos o julgamento pela irregularidade das contas do responsável.' (peça 104, p. 10-11) 
10. Ocorre que os documentos juntados ao processo à peça 154 pelo Sr. Sueo Numazawa - muitos deles já existentes nestes autos e no TC-Processo 029.626/2011-0 em apenso -, e analisados pela Serur às peças 196 a 198, indicam ser desarrazoado que se exigisse daquele então Reitor que instituísse, à época, comissão para recebimento da obra objeto do Contrato 8/2008. Senão vejamos:
a) ao contrário do que concluiu a SEC-PA (peça 104, p. 11, item 39) e a Serur (peças 196, p. 5, subitem 5.9) , não foi aquele responsável quem autorizou, em 17/8/2009, o pagamento da última parcela (4ª medição) , mas o Sr. Paulo de Jesus Santos, Vice-Reitor no exercício da Reitoria, o que se corrobora (i) pela diferença entre as assinaturas lançadas na referida autorização (peça 154, p. 32) e nas demais que são atribuídas ao Sr. Sueo Numazawa (peça 154, p. 24, 26 e 29) ; (ii) pela semelhança entre as assinaturas apostas naquela mesma autorização (peça 154, p. 32) e na Relação de Ordens Bancárias Externas nominalmente subscrita por aquele Vice-Reitor no exercício da Reitoria (peça 154, p. 38) ; e (iii) pelos bilhetes aéreos que indicam a ausência do Sr. Sueo Numazawa entre os dias 18 e 21/8/2009 (peça 154, p. 42-43) ;
b) o pagamento dessa 4ª e última medição se consumou em 19/8/2009 (peça 13, p. 33, do TC-Processo 029.626/2011-0) , quando o Sr. Sueo Numazawa ainda estava viajando a serviço da Universidade (peça 154, p. 42-43) ;
c) o recebimento definitivo do objeto do Contrato 8/2008 ocorreu em 3/8/2009, ou seja, na mesma data em que Sr. Sueo Numazawa tomou posse, em Brasília/DF, no cargo de Reitor da Universidade Federal Rural da Amazônia (peça 154, p. 49) , cujo efetivo exercício se iniciou, segundo se alega (peça 154, p. 3) , em 6/8/2009;
d) não há nos autos prova de que esse responsável tenha atuado no processo administrativo referente ao Contrato 8/2008 após o pagamento, em 19/8/2009, daquele 4º e último pagamento - na verdade, sua última comprovada participação data, salvo engano, de 5/5/2009 (peça 154, p. 29) -, não me parecendo razoável, portanto, exigir-lhe, à época, providências acerca da não instituição de comissão de recebimento da obra na forma prevista na Cláusula Décima Primeira do Contrato 8/2008 (peça 94, p. 17) .
11. Por esses motivos, torna-se frágil a fundamentação até aqui invocada como base da condenação em débito do Sr. Sueo Numazawa, qual seja, suposta omissão por não instituir comissão de recebimento da obra. Cabível, portanto, acolher as razões recursais desse então Reitor focadas na sua ausência de responsabilidade quanto à consumação de dano ao Erário na execução do Contrato 8/2008."
12. No que diz respeito aos demais recorrentes, o Sr. Antônio Carlos Nunes Gouvêa e a empresa VP Construções Ltda., acompanho a Serur e o Ministério Público/TCU, pois não vislumbro qualquer motivo para a alteração, em relação a esses dois responsáveis, do Acórdão 4528/2014-TCU-Segunda Câmara, cujos fundamentos adoto como razão de decidir, assim como as análises promovidas pela referida unidade instrutiva, que cuidou de abordar, com as devidas abrangência e profundidade, os argumentos de defesa por eles apresentados na presente fase processual.
13. Com efeito, as razões recursais ora apreciadas não lograram elidir ou mesmo atenuar a contribuição de cada um daqueles dois recorrentes para a inexecução parcial do Contrato 8/2008, podendo essa contribuição ser assim sintetizada:
a) a empresa VP Construções Ltda., contratada pela UFRA para a execução do muro de arrimo e do trapiche às margens do rio Guamá, emitiu notas fiscais como se as obras tivessem sido executadas nos exatos termos em que haviam sido pactuadas (167,58 metros quadrados de muro de arrimo) , não obstante tenha entregue apenas 88,25 metros quadrados, conforme atestou a fiscalização in loco realizada pelo TCU (peça 27 do processo TC-Processo 029.626/2011-0, em apenso) ; e
b) o Sr. Antônio Carlos Nunes Gouvêa, na condição de fiscal daquele contrato, atestou todas as medições e as notas fiscais emitidas pela empresa contratada como se os serviços de engenharia tivessem sido executados nos exatos termos em que haviam sido pactuados, o que, conforme relatado na alínea anterior, não correspondeu à verdade.
14.	Ademais, entendo que tais condutas permanecem irregulares mesmo considerando a alegação de que, depois de firmado o Contrato 8/2008 em 12/12/2008, foi constatada, por meio de sondagens realizadas entre 23 e 24 daquele mês e 14 e 15/1/2009 (91, p. 49-57) , a necessidade de reforço na fundação do muro de arrimo e do trapiche que viriam a ser construídos às margens do rio Guamá, o que teria ensejado, diante de suposta insuficiência de recursos para aditivação da obra, o remanejamento informal de serviços - no caso, a redução no tamanho muro em compensação ao aumento nos preços da referida subestrutura, aumento este quantificado em R$ 40.063,13 pela contratada (peça 90, p. 3) .
15. E assim penso levando em conta, primeiramente, o fato de as alterações ditas necessárias não terem sido formalizadas por meio de termo aditivo ao Contrato 8/2008 ou mesmo previamente justificadas, em patente afronta aos arts. 60 e 65 da Lei 8.666, de 21/06/1993. Tampouco foi comprovada a suposta insuficiência de recursos no orçamento da UFRA para aditivação da obra. Sopese-se, por fim, a dificuldade de se aferir, após concluídos os serviços de engenharia, o número e o tamanho exatos das estacas efetivamente empregadas na fundação, valendo frisar que, segundo a própria contratada (peça 90, p. 3) , as estacas sofreram redução em seu quantitativo e aumento em sua profundidade, o que corrobora a dificuldade de aferição ora suscitada.
16. Ressalte-se, por oportuno, que os dois laudos técnicos juntados ao processo (ambos à peça 103) trazem conclusões fundamentadas exclusivamente em simples observações do engenheiro que os assina, não tendo sido feita referência ao uso de qualquer técnica de prospecção, equipamento ou tecnologia de inspeção que permitisse àquele profissional dimensionar os serviços realizados na subestrutura do muro de arrimo e do trapiche.
17. Nessas circunstâncias, ainda que a alegada necessidade de reforço na fundação originariamente dimensionada possa parecer plausível em face das sondagens supervenientemente realizadas (peça 91, p. 49-57) , o acatamento desse reiterado argumento depende, a meu ver, da efetiva atestação técnica - até agora não apresentada -, em termos de quantidade, características e dimensões, dos elementos de fundação realmente executados na obra em tela. E, considerando que foram o Sr. Antônio Gouvêa e a empresa VP Construções que deram causa à conclusão e recebimento definitivo do objeto do Contrato 8/2008 em desacordo com o pacto então vigente, recai agora sobre eles o ônus relacionado à aludida comprovação.
18. Por essas razões, no que tange ao Sr. Antônio Carlos Nunes Gouvêa e à empresa VP Construções Ltda., repiso minha plena concordância com os pareceres de Serur (peças 149 a 151 e 196 a 198) e do Parquet especializado (peças 152 e 199) , nos quais se propõe, em uníssono, conhecer dos Recursos de Reconsideração em tela, para, no mérito, negar-lhes provimento, mantendo-se em seus exatos termos o Acórdão 4528/2014-TCU-Segunda Câmara, inclusive em relação ao valor das multas aplicadas, as quais se mostram, a meu ver, razoáveis e proporcionais à participação de cada responsável nos ilícitos apontados nos autos."
6.	Depreende-se dessa transcrição que tanto a tese de que caracterizaria mera falha formal a ausência de termo aditivo ao Contrato 8/2008 quanto a busca de equiparação de responsabilidade entre o Sr. Sueo Numazawa e os ora embargantes nada mais são do que meras tentativas de rediscussão de mérito derivada do inconformismo da empresa VP Construções e do Sr. Antônio Carlos Nunes Gouvêa em relação aos fundamentos dos Acórdãos 4.528/2014 e 2.257/2019 de 2ª Câmara, o que não se coaduna com a via estreita dos embargos declaratórios, segundo pacífica jurisprudência pátria. Nesse sentido, cito os Acórdãos 2.909/2017, 2.608/2017 e 2.367/2017 proferidos pelo Plenário desta Corte de Contas, podendo ser mencionados também alguns precedentes do Supremo Tribunal Federal, quais sejam, ACO 1062 AgR-ED-ED/DF de 20/4/2017, Inq 3983 ED/DF de 2/6/2016 e ACO 312 ED/BA de 7/10/2015, todos de Plenário.
7.	Esse mesmo excerto de fundamentação colacionado logo acima evidencia, ainda, que o dano apurado nesta TCE corresponde à parcela de obra cuja execução não restou comprovada pelos embargantes, conforme expressamente suscitado no aludido voto. Portanto, subsiste o débito independentemente de haver, hoje, um muro de arrimo e um trapiche às margens do rio Guamá à disposição da comunidade local. Em outras palavras, a atual realidade fática é irrelevante para o adequado desfecho deste processo de contas, o mesmo podendo ser dito em relação às linhas argumentativas centradas em princípios constitucionais, penais e da Administração Pública, nos brocardos in dubio pro reo e pas de nullité sans grief, em dispositivos da Lei 9.784, de 29/1/1999, e do Regimento Interno do TCU e nos alegados bons antecedentes dos responsáveis.
8.	Quanto à suposta contradição entre análise técnica da Secretaria do TCU no Estado do Pará (SEC/PA) , que sugere a condenação do Sr. Sueo Numazawa solidariamente em débito, e o voto deste relator, que isenta aquele ex-reitor do dever de reparar o prejuízo quantificado nos autos, permito-me esclarecer ao nobre causídico signatário dos embargos em exame - mesmo parecendo bastante óbvio - que as decisões do TCU não se vinculam a exames técnicos realizados no âmbito de sua Secretaria, a pareceres do Ministério Público de Contas ou mesmo a precedentes do próprio TCU, bastando que o encaminhamento adotado em cada caso esteja devidamente fundamentado, a exemplo do que se deu neste TC Processo 008.381/2012-7 quando da prolação do Acórdão 2257/2019-TCU-Segunda Câmara.
9.	Por fim, no que diz respeito à estratégia recursal dos embargantes de ratificar "todos os seus atos vistos no processo", requerendo "que os mesmos sejam partes integrantes deste recurso de embargos, independente de transcrição e/ou traslado", permito-me consignar, com o mesmo grau de abrangência e profundidade, que rechaço todos eles mediante simples ratificação de tudo que já restou examinado, concluído e decidido nesta TCE.
10.	Outrossim, não seria demais lembrar que ausência de fundamentação não se confunde com fundamentação concisa, sendo esta suficiente para a análise da lide, obedecendo ao comando do art. 93, inciso IX, da Constituição Federal de 1988. Nesse sentido se posiciona a Suprema Corte (HC 105.349AgR, julgado pela 2ª Turma em 23/11/2010 sob a relatoria do Ministro Ayres Britto, e publicado no DJE de 17/2/2011) , no que é seguida por este Tribunal de Contas (Acórdãos 2.935/2018, 3.019/2011, 1.016/2008 e 932/2003 de Plenário; 15.680/2018, 14.039/2018 e 1.488/2004 de 1ª Câmara; e 2.349/2019, 3.195/2007 e 429/2002 de 2ª Câmara) , indicando que ao julgador cumpre apreciar a matéria em discussão nos autos de acordo com os aspectos e teses pertinentes à solução da controvérsia, não estando ele obrigado a rechaçar, um a um, os argumentos expendidos pela parte, quando os fundamentos utilizados já lhe tenham sido suficientes para formar sua razão de decidir. 
11.	Aliás, com a entrada em vigor do Novo Código de Processo Civil - Lei 13.105, de 16/3/2015 -, foi expressamente incluída, dentre os elementos essenciais da sentença, a necessidade de "enfrentar todos os argumentos deduzidos no processo capazes de, em tese, infirmar a conclusão adotada pelo julgador" (art. 489, §1º, inciso IV) , reforçando-se o entendimento supramencionado, sem alterar, contudo, a linha mestre do entendimento jurisprudencial de que a fundamentação de todas as decisões deve atender ao princípio da persuasão racional ou do livre convencimento motivado, o qual não impõe ao julgador o rebate pormenorizado das questões postas, com exceção daquelas que influírem e forem nodais para o desate e julgamento dos pedidos formulados.
12.	Dito isso, ressalto minha plena convicção de que foram apresentadas no julgado embargado - no qual se incluem as instruções de mérito elaboradas pela Secretaria de Recursos (peças 149 e 196) naquilo que não divergem do voto condutor da aludida deliberação -, os fundamentos necessários à conclusão pelo não provimento dos Recursos de Reconsideração interpostos pela empresa VP Construções Ltda. - EPP e pelo Sr. Antônio Carlos Nunes Gouvêa contra o Acórdão 4528/2014-TCU-Segunda Câmara.
	Ante o exposto, VOTO por que o Tribunal adote o acórdão que ora submeto ao Colegiado.
TCU, Sala das Sessões Ministro Luciano Brandão Alves de Souza, em 7 de maio de 2019.
AROLDO CEDRAZ 
Relator